【裁判字號】    97,簡上,45
【裁判日期】    971229
【裁判案由】    清償債務
【裁判全文】
臺灣基隆地方法院民事判決              97年度簡上字第45號
上  訴  人  丙○○
被  上訴人  基隆汽車客運股份有限公司
法定代理人  乙○○
訴訟代理人  甲○○
上列當事人間請求清償債務事件，上訴人對於中華民國97年8月2
8日本院基隆簡易庭97年度基簡字第686號第一審判決提起上訴，
本院第二審合議庭於97年12月15日言詞辯論終結，判決如下：
    主  文
上訴駁回。
第二審訴訟費用新臺幣貳仟參佰貳拾伍元由上訴人負擔。
    事實及理由
一、本件被上訴人起訴主張：上訴人自民國86年 3月14日起受僱
    於被上訴人公司擔任駕駛員職務，並於95年7月1日離職，上
    訴人於在職期間之95年 3月25日發生重大交通事故致男童謝
    幃絡死亡（以下簡稱系爭車禍事件），因上訴人無力支付和
    解金額，遂由被上訴人公司先行支付，上訴人應依公司於92
    年3月1日修訂之行車肇事處理辦法規定分擔賠償金額，然上
    訴人離職時未給付被上訴人公司其應分擔之部分，依民法第
    188條第3項規定，僱用人即被上訴人損害賠償時，對於為侵
    權行為之受僱人有求償權，為此提起本訴，請求上訴人給付
    被上訴人新臺幣（下同） 141,000元，及自起訴狀繕本送達
    翌日起至清償日止，按週年5%計算之利息，並陳明願供擔保
    ，聲請宣告假執行等語。
二、上訴人於原審抗辯略以：被上訴人於72年3月1日公布實施之
    行車肇事處理辦法第26條第 1款規定，駕駛員肇事費用之賠
    償金額以肇事費用總額20%為應償金額，但最高以不超過20,
    000元為限，之後89年2月11日公司勞資會議決議依舊版本實
    施，最新版本則於97年 3月25日才經勞資會議通過，系爭車
    禍事件是於95年發生，仍應適用舊版本，且上訴人就系爭車
    禍事件沒有過失，有臺灣基隆地方法院檢察署檢察官不起訴
    處分書為證。
三、原審對於被上訴人之請求，判決被上訴人全部勝訴，並依職
    權宣告假執行。上訴人就前開敗訴判決聲明不服，提起本件
    上訴，聲明請求廢棄原判決，前開廢棄部分，被上訴人在第
    一審之訴駁回，並補充略以：89年勞資會議決議未通過新的
    版本前，要照舊的辦法實施，舊的肇事辦法規定駕駛員應賠
    償金額最高以不超過20,000元為限，因上訴人沒看過公司公
    文，故不清楚其他員工肇事時是否以92年修訂的辦法為依據
    ，若辦法修訂後不需經工會同意，被上訴人自不須於97年與
    工會簽署最新的肇事處理辦法，且系爭車禍事件業經檢察官
    對上訴人為不起訴處分確定，上訴人也有賠償被害人100,00
    0元。
四、被上訴人則聲明請求駁回上訴，除引用與原判決記載相同者
    外，並補充略以：被上訴人公司於72年3月1日所定之肇事處
    理辦法已不合時宜，於92年3月1日修訂後已造冊發至公司各
    單位公告實施，雖未經工會同意，但考量時代變遷、生活水
    準、民生物質、薪資所得提升等因素，仍有實施之必要，經
    實施多年以來並無駕駛員因對分擔金額不滿而提出異議或告
    訴情事，且被上訴人因系爭車禍事件已給付被害人家屬1,03
    0,000元，依92年修訂的肇事處理辦法計算後上訴人僅分擔1
    41,000元，應屬合理。
五、被上訴人主張上訴人於86年 3月14日起受僱於被上訴人公司
    ，在95年 3月25日發生車禍致謝幃絡死亡，經上訴人、被上
    訴人與被害人家屬達成和解，並因上訴人無力支付而由被上
    訴人先行給付賠償金，依被上訴人於71年3月1日制定、92年
    3月1日增修訂實施之行車肇事處理辦法第58條規定計算後，
    上訴人應分擔之賠償金為 141,000元等事實，為上訴人所不
    爭執，堪信上訴人此部分之主張為真實。
六、按受僱人因執行職務，不法侵害他人之權利者，由僱用人與
    行為人連帶負損害賠償責任；僱用人賠償損害時，對於為侵
    權行為之受僱人，有求償權，民法第188條第1項前段、第 3
    項定有明文。然僱用人是否向受僱人求償，係屬勞資雙方之
    內部關係事項，自得由勞動契約當事人在勞動契約或工作規
    則中載明求償條件及求償範圍。另勞工與雇主間之勞動條件
    依工作規則之內容而定，有拘束勞工與雇主雙方之之效力，
    而不論勞工是否知悉工作規則之存在及其內容，或是否予以
    同意，除該工作規則違反法律強制規定或團體協商外，當然
    成為僱傭契約內容之一部。雇主就工作規則為不利勞工之變
    更時，原則上不能拘束表示反對之勞工；但其變更具有合理
    性時，則可拘束表示反對之勞工。查兩造訂立的勞動契約第
    3 、10、12條規定：「乙方（即上訴人）於擔任前項職務從
    事工作時願意接受甲方（即被上訴人）之指示，並依據公司
    所訂有關規章嚴格遵守‧‧‧。」、「乙方應遵守甲方所有
    規章，誠實履行本契約，如因違反甲方所有規章或本契約之
    規定，致使甲方蒙受損害，應負賠償損害之責任。」、「本
    契約未規定之事項均依甲方所制定之規章決定之。」，有勞
    動契約書影本附於原審卷足憑。又被上訴人於72年3月1日公
    布實施行車肇事處理辦法，並於92年3月1日增修訂第58條關
    於駕駛員肇事費用分擔額之規定，有該辦法在卷可稽，核其
    性質應屬被上訴人公司規範員工之工作規則，而屬勞動契約
    之一部分。上訴人雖辯稱被上訴人在92年修訂之規定不利上
    訴人，且未經工會同意云云，然行車肇事處理辦法之制定及
    修正，旨在促使被上訴人公司駕駛員遵守交通規則，以維護
    行車安全，並釐清肇事責任及損害分攤，再觀之該處理辦法
    所列賠償費用分攤表規定，被上訴人公司對駕駛員之肇事，
    已分擔大部分之賠償責任，且行車肇事賠償金額愈高，駕駛
    員所分攤之比例愈低，被上訴人公司所須分攤之比例則愈高
    ，雖駕駛員應分擔金額高於72年的規定，考量20年來社會環
    境的變化及促使駕駛員嚴守交通規定，以維護自身及他人安
    全等因素，被上訴人調整行車肇事處理辦法中關於駕駛員肇
    事費用分擔額之規定，有其必要性與合理性，且該辦法並未
    違反法令之強制或禁止規定或團體協商，無論基隆汽車客運
    股份有限公司產業工會是否同意，應屬有效，而成為僱傭契
    約內容之一部，自有拘束勞資雙方之效力，上訴人上開辯解
    ，不足採信。
七、綜上所述，被上訴人於92年3月1日增修訂實施之行車肇事處
    理辦法雖未經基隆汽車客運股份有限公司產業工會之同意，
    仍屬當時有效而得拘束僱用人即上訴人之規則，且自92年 3
    月 1日公布實施以來迄今，被上訴人公司之駕駛員均依該辦
    法分攤金額，有被上訴人提出之行車肇事有責任行政處分及
    賠償費用分攤通知表、切結書、本院97年度訴字第 290號和
    解筆錄、97年度基簡調字第 182號調解筆錄、臺灣板橋地方
    法院97年度移調字第98號調解筆錄影本為證，上訴人於95年
    3 月25日肇事，自應依92年3月1日增修訂之行車肇事處理辦
    法計算其應分擔之金額，而上訴人對於依據92年3月1日增修
    訂之行車肇事處理辦法計算其應分攤金額為 141,000元並不
    爭執，則被上訴人請求上訴人給付 141,000元及自起訴狀繕
    本送達翌日即97年 6月27日起至清償日止，按週年5%計算之
    利息，為有理由，應予准許。原審為上訴人敗訴之判決，並
    依職權宣告假執行，經核並無違誤，上訴意旨指摘原判決不
    當，求予廢棄改判，為無理由，應予駁回其上訴。
八、結論：本件上訴為無理由，依民事訴訟法第436條之1第3項
    、第449條第1項、第78條、第87條第1項，判決如主文。
中    華    民    國    97    年    12    月    29    日
                  民事庭審判長法  官  李媛媛
                              法  官  王翠芬
                              法  官  陳湘琳
以上正本係照原本作成。
本件判決不得上訴。
中    華    民    國    97    年    12    月    29    日
                              書記官  張宏賓


司法院資訊處製作；財團法人民間司法改革基金會備份。
